【裁判字號】    88,重上更(三),230
【裁判日期】    890414
【裁判案由】    背信等
【裁判全文】
臺灣高等法院刑事判決                      八十八年度重上更(三)字第二三號
    上  訴  人  臺灣臺北地方法院檢察署檢察官
    上  訴  人
    即  被  告  甲○○
    選任辯護人  莫家駿
右上訴人因被告背信案件，不服臺灣臺北地方法院八十三年度訴字第五二四號，中華
民國八十三年九月十五日第一審判決（起訴案號：臺灣臺北地方法院檢察署八十二年
度偵字第四六八號）提起上訴，判決後經最高法院第三次發回更審，本院判決如左：
    主  文
原判決撤銷。
甲○○連續意圖為自己不法之所有，而侵占對於業務上所持有之物，處有期徒刑柒月
。
    事  實
一、甲○○前於民國（下同）七十年間曾因侵占案件，經臺灣高等法院臺南分院判處
    有期徒刑六月，經最高法院駁回上訴確定，於七十一年十一月五日執行完畢。其
    係台北縣板橋市○○路二十三號安順汽車租賃有限公司負責人，以從事汽車租賃
    為其業務，緣丙○○於七十八年間起將其所有車號0000000號賓士牌自用
    小客車，及以其太太吳麗珍之名義登記之車號0000000號紳寶牌自用小客
    車各一部，與甲○○訂立合約書，租與甲○○供其在其所經營之上開公司出租之
    用，甲○○依約應按月支付丙○○租金新台幣（下同）各六萬元。詎甲○○竟意
    圖為自己不法之所有，並基於概括之犯意，先於七十九年三月初某日，向丙○○
    誑稱所靠之賓士汽車要接受年度檢驗，丙○○不疑有他，即將身分證、印章、車
    籍資料交予甲○○，委託其代為辦理驗車手續，甲○○持有該文件後，以易持有
    為所有之意思，即以0000000號賓士汽車，向乙○○稱該車為其所有，經
    由乙○○之介紹，以八十二萬元出售予陳文海，另於同年四月十六日將丙○○之
    妻吳麗珍所有之車號0000000號紳寶汽車，亦以易持有為所有之犯意，向
    乙○○諉稱該輛紳寶汽車係其所有，以七十萬元之價格出售予乙○○，並將該車
    先行交付乙○○使用，乙○○乃交付二十萬元之訂金，約定待證件齊全辦理過戶
    後再給付尾款五十萬元。嗣因甲○○遲未交出該紳寶汽車之證件及未辦理過戶事
    宜，復於詐騙得手後逃匿不知去向，乙○○依車主名義向丙○○查詢，丙○○始
    知該車已為甲○○所侵占及出售他人，並查知其另租與甲○○之上開賓士汽車，
    亦早經甲○○侵占及出售與乙○○介紹之陳文海。甲○○於案發後逃匿，經台灣
    台北地方法院檢察署於七十九年十二月十九日通緝，嗣於八十二年九月八日始在
    雲林縣虎尾鎮○○路一四二號四樓為警緝獲。
二、案經丙○○、乙○○分別訴由台灣台北地方法院檢察署及台灣板橋地方法院檢察
    署呈請台灣高等法院檢察署令轉台灣台北地方法院檢察署偵查起訴。
    理  由
一、訊據上訴人即被告甲○○矢口否認有右揭犯行，辯稱；丙○○將賓士及紳寶汽車
    靠行於其所經營之安順汽車租賃有限公司，以租金收入繳購車貸款，因賓士車出
    租率不高，才以七十四萬元出售於伊，由伊再以八十二萬元轉售於陳文海，因此
    才持有丙○○交付之身分證印章、車籍資料，後來丙○○獲悉伊從中賺得八萬元
    ，心有未甘，乃告伊詐欺，伊遂以十五萬元與他和解，行車執照上已載明驗車時
    間，告訴人不可能誤以為驗車而將車籍資料等證件交付；另紳寶汽車係丙○○所
    託售，該車出租於楊瑞和因涉犯盜匪案遭警方查扣二月之久，領回後售予乙○○
    ，嗣丙○○以車價過低拒賣且無提出車籍資料，伊即央請乙○○將車逕還告訴人
    丙○○，但因乙○○所交付之二十萬元車款已由伊繳納銀行之汽車貸款，致一時
    籌措不及，致未能返還乙○○，乃向乙○○表示該款由伊借貸，伊負責清償等語
    。
二、惟查：
    （一）、右開事實，業據告訴人丙○○、乙○○迭於偵、審中指訴綦詳，並有丙○○將上開汽車二部出租與被告之合約書二紙，及被告將該汽車出售與陳文海、
    乙○○之汽車買賣合約書二紙，暨被告嗣後與乙○○解決上開紳寶汽車之售車糾
    紛所立之切結書一紙及交付之本票四紙等影本在卷可稽。
    （二）、據告訴人乙○○於本院前審調查時陳稱：伊介紹陳文海向被告買賓士車
    ，車款八十幾萬元已支付給被告，至於紳寶車無車籍資料，伊交付定金二十萬元
    與被告後，要向被告拿車籍資料，即已找不到人，嗣丙○○與被告一起出面，丙○○說該車是他的，未同意賣，伊就將車返還丙○○等語；另丙○○亦陳稱：伊
    發現紳寶車被賣後，追問賓士車去向，被告佯稱是長期被人包月，簽發卅五萬元
    支票給伊，後來不獲兌現，經伊追問，被告始承認已將該車出售他人，而願以七
    十五萬元向伊買受，但所交付之支票退票，卻找不到人，經伊提出告訴後才在高
  雄就欠款部分以十五萬元成立和解，伊係為了息訟，且被告以前曾幫伊很多忙，
    才與之和解，被告可能缺錢，才出此下策等語，並有被告經告訴人提出告訴並經
    檢察官通緝緝獲後，始分別於八十二年十一月廿八日及同年十二月八日與乙○○
    、丙○○成立和解賠償十五萬元之和解書二紙在卷可稽，此十五萬元為被告任意
    售車額外賠償金，由和解書內容可知，被告稱此為買賣汽車之價金顯非可採；且
    本件並無丙○○同意售車予被告或委託被告售車之任何積極證明，參以被告於案
    發後逃亡，經通緝三年餘始緝獲到案，足見其畏罪情虛，自有為自己不法所有之
    侵占意圖甚明，所辯係丙○○同意將車售伊而於事後反悔云云，純屬其片面之詞
    ，難以採信。
    （三）、上開賓士汽車係於七十八年四月四日新車請領牌照登記，且未設定動產
    擔保抵押，被告確係向丙○○諉稱要代其驗車而向丙○○索取印章、身分證及該
    車之車籍資料等情，業據告訴人丙○○陳明在卷（見八十二年度偵緝字第四六八
    號卷第十九頁，及本院八十五年度上更一字第八三號卷第五十七頁訊問筆錄），
    並有台中區監理所八十三年六月七日函文所附之車籍資料影本一紙在卷可按（原
    審卷第七七至八一頁）。而依道路交通安全規則第四十四條規定，領有牌照之汽
    車其出廠年份，自用小客車未滿三年者，免予定期檢驗，而汽車檢驗須持行車執
    照、新領牌照登記書向當地公路監理機關申請檢驗，該賓士車自買受起至七十九
    年三月初，僅約一年時間，並無須檢驗，且汽車檢驗亦無須所有人提出印章及國
    民身分證，被告係從事汽車出租專業之人，對此應知之甚稔，其竟以代為驗車為
    由，要求丙○○交出印章及國民身分證，顯係有為自己不法所有而侵占該車之意
    圖。丙○○雖於購買該賓士車之前，曾於七十八年三月二日擁有上開紳寶汽車，
    有車籍資料可稽，迄於七十九年三月初亦未達三年而尚未有驗車經歷，在未接到
    監理機關通知應接受檢驗及應備文件之前，被告以該車辦理驗車手續為由，要告
    訴人提供印章、國民身分證及車籍資料，告訴人自有可能陷於錯誤而交付之，且
    丙○○既將該車交付被告出租營業之用，被告以占有該車之便而表示代為驗車，
    丙○○自易因此信以為真，第查，告訴人丙○○於本院前審訊問中稱：當時為職
    業軍人在服役，被賣賓士車是剛買的車，是買來租人收取租金，買來後交松隆車
    行又交給被告出租，幾乎沒看過行車執照，沒經驗不知道小客車不滿三年不用檢
    驗及需交付之證件，事後是乙○○打電話給我才知道車被轉賣等語；其於八十九
    年三月九日本院調查時復到庭陳稱：「是我第一部車，我沒有經驗，檢驗要何證
    件我不知道，他是告訴我這部車要檢驗，那時二年要檢驗，後來改為三年，因是
    我第一部車，我沒有經驗，他告訴我要這些證件，以為要這些證件，就給他，那
    時候我還是職業軍人，不瞭解這件事。」又因道路交通安全規則關於驗車年限前
    後規定不一，依交通部七十七年十一月二十五日修正發布，七十九年時有效之道
    路交通安全規則第四十四條規定領有牌照之汽車其出廠年份未達五年者，每年至
    少應予檢驗一次，達五年以上者每年至少應予檢驗二次，一般人不知驗車時限規
    定，告訴人因購車之後將小客車及證件轉交付車行出租未刻意注意驗車時間與常
    情並無不符，告訴人所稱不知未到驗車時間，非不可採，被告向告訴人誑稱年度
    檢驗取得證件堪予認定。
    （四）、又上開賓士汽車，係被告向乙○○稱係其所有，經由乙○○之介紹出售
    予陳文海，再由陳文海出售予周曉萍，此業經告訴人乙○○、證人陳文海二人陳
    述明確在案，並有卷附過戶登記書在卷可按。而汽車之辦理過戶，依道路交通安
    全規則第十五條、第十六條及第二十二條規定，須檢具身分證正本、行車執照、
    汽車新領牌照登記書、保險卡等文件方可辦理過戶，並有台北市監理處八十三年
    四月二十日北市監三字第一二九四八號覆原審函在卷可稽（原審卷第五四頁），
    矧告訴人丙○○於八十九年三月九日本院調查時復稱：「賓士是我名字，紳寶是
    我太太名字，甲○○已收了前款，但車子一直不過戶，一星期後買主來找我，我
    講我沒有要賣車子，買主後來找甲○○，他們自己算，紳寶我自己牽回來，賓士
    他承認賣掉，他講要給我七十五萬元，結果沒有給，跑掉。另外二台因出租率不
    高，先前他早就還給我，我自己賣掉，所以我自己有賣車經驗，賓士我自己可以
    賣，不須要他賣，紳寶這部車他剛開始不承認，乙○○祗是車販，他賣給中古車
    商，乙○○亦是中古車商，不是賣給一般使用者，要賣給中古車商，我自己賣即
    可。」猶見被告向丙○○索取印章、國民身分證及車籍資料，並進而出售該車，
    確有以易持有為所有之意思而處分該車之事實。
    （五）、被告於原審另提出告訴人丙○○簽收之車款新台幣九萬六千元、五萬元
    收據二紙證明係付予告訴人之購車款，然該二張收據之日期分別為七十八年十二
    月二十日、七十九年二月二十九日，距其出售該車於陳文海之時間尚有數日，而
    該收據日期又在被告所稱向丙○○索取隨車文件之前，其時既尚無本件汽車之買
    賣，何來支付車款，可徵上述二筆車款收據與本案二部汽車之盜賣無關；況丙○○於八十九年三月九日本院調查時亦稱：「我車子在他那邊租賃，他付我車資合
    理，這收據不代表是我賣車之頭款，而且這兩張收據日期差了二個月，如果是賣
    車頭期款，為何差二個月？賣車均是現金，五萬元是雷諾車車資，並不是賣車車
    款，他故意混淆，賣車那有訂金二個月再付，和不動產不一樣。」是該九萬六千
    元、五萬元收據二紙並不足為被告有利之證明。
    （六）、另紳寶汽車辦理動產擔保抵押，故車籍資料在債權人銀行持有（見台北
    市監理處八十三年六月三十日北市監三字第二二八四六號函文暨動產抵押設定文
    件），丙○○如確有將紳寶汽車託被告出售，何以其未曾事先徵詢債權人銀行之
    同意俾能將車籍資料取回以便辦理轉讓過戶，且本件係乙○○支付訂金二十萬元
    後因被告迄未能交付車籍資料辦理過戶，而向丙○○查詢，丙○○始發現被告盜
    賣上開汽車情事，已如前述，被告稱告訴人主動清償債務取回車籍資料託被告代
    售云云，與前述車籍資料實未取回交付被告之情不符，顯非可採。被告另辯謂丙○○係將車籍資料交付伊當時僱用之溫啟志，二十萬元尾款亦係溫啟志收受後轉
    交與伊云云，惟據溫啟志於偵查中證稱：「我沒有看到蔡某（丙○○）拿證件、
    印鑑給李某（被告），他們私底下交涉我不清楚」（見偵緝字第四六八號卷第二
    十七頁背面），及於本院前審調查時證稱：伊不知道丙○○有幾部車靠行於被告
    ，及不知道丙○○有無要將車出售與被告，另有收到乙○○交付之二十萬元，係
    賓士汽車賣與乙○○之販賣，伊不知買賣相關內容等語（上訴字第七一一０號卷
    第三十一頁），由其證詞並不能證明丙○○確有同意被告出售上開車輛之情事，
    又證人林永富於本院前審調查時雖稱：約六、七年前有一春天，伊去板橋光復橋
    左轉不遠之賣車店見被告，正巧一位蔡先生拿車籍資料給溫啟志，溫啟志說該蔡
    某要給他辦過戶，是中古賓士汽車，價格才廿二萬元云云，該證人之所陳，非惟
    與關係其事之溫啟志上開供述不合，且事隔多年，該證人仍能記憶其事，殊難想
    像，難認該證人所陳為實在；又證人林美燕於原審證稱：伊有一次去台北，請被
    告載伊，被告稱與人約好，在一十字路口來一矮矮胖胖朋友，他們點錢、拿支票
    ，事後被告說是以七十四萬元買一部賓士汽車云云，該證人所謂被告向該朋友買
    一部賓士汽車，既係聽自被告之傳言，且未能證明該矮胖之人即告訴人丙○○，
    該部分之供述不能證明其實在，自不可採取，亦不能以之作為有利於被告之依據
    。
    （七）、被告於本院前審雖具狀辯稱告訴人丙○○購買上開一四四─八二六號
    賓士自用小客車後，即以車價九成向銀行貸款，並將該車車籍原始資料存放於銀
    行供為擔保之用；嗣丙○○委託被告出售該車，即先提供房屋向銀行設定抵押，
    而將該車車籍資料取回，交給被告辦理出售過戶手續，非被告將該車侵占得款花
    用等語。但查被告於本院八十九年三月三十一日審理時供陳：「他本來是用賣掉
    房子拿錢繳清貸款，以後才將車籍資料證件拿回來交給我，這是他和我講的。」
    等語，又與其於前審具狀所稱上情未符，此部分所辯不足憑採。
    綜上所述，被告所辯均屬卸責飾詞，委無可採，本件事證明確，犯行洵堪認定。
三、按被告以汽車出租為業務，其於業務上侵占告訴人財物之行為，核係犯刑法第三
    百三十六條第二項之業務侵占罪。被告所為數行為，時間緊接，觸犯構成要件相
    同之罪名，顯係出於概括之犯意反覆為之，為連續犯，應以一罪論，並加重其刑
    。又公訴人認被告另犯詐欺罪、背信罪，並與前揭論科之業務侵占罪間有牽連犯
    之關係；惟按被告既成立侵占罪，已無背信罪之適用（侵占係特殊背信型態），
    且被告以自己所有名義出售汽車於乙○○、陳文海，其二人並未陷於錯誤，只屬
    未能順利過戶解除契約之民事糾紛，不能對被告以詐欺罪論究，此不能成罪部分
    因公訴人認與前開論科部分有牽連犯之裁判上一罪關係，爰不另為無罪之諭知。
四、原審對被告論罪科刑固非無見，惟查：（一）、被告前因侵占罪經判處有期徒刑
    六月，於七十一年十一月五日執行完畢，有卷附台灣高等法院檢察署刑案紀錄簡
    覆表在卷可稽，其於犯罪後經通緝三年餘始到案，並一再卸責置辯而無悔意，公
    訴人上訴意旨以被告仍再犯同一罪名之罪，不宜宣告緩刑，經核非無理由。（二
    ）、被告所營安順汽車租賃有限公司營業地係在台北縣板橋市○○路二十三號，
    台北市○○街二四二巷九十六弄四號三樓乃其戶籍地，業據被告陳明在卷，原判
    決載為「台北市○○街二四二巷九十六弄四號三樓安順汽車租賃有限公司」，容
  欠允洽。被告上訴意旨仍執陳詞否認犯罪固無足採，惟檢察官上訴意旨指摘原判
    決不當，則為有理由，原判決既有可議，自屬無可維持，應予撤銷改判。爰審酌
    被告之犯罪動機、目的、手段、造成之損害、及犯罪後之態度等一切情狀，量處
    有期徒刑七月示懲。
五、被告之行為雖係在七十九年十月三十一日以前，然其於八十年一月一日中華民國
    八十年罪犯減刑條例施行前經通緝（按被告於七十九年十二月十九日為台灣台北
    地方法院檢察署通緝）未於該條例施行之日起十個月內自動歸案接受審判，依該
    條例第六條規定不予減刑，併予敘明。
據上論斷，應依刑事訴訟法第三百六十九條第一項前段、第三百六十四條、第二百九
十九條第一項前段，刑法第五十六條、第三百三十六條第二項，罰金罰鍰提高標準條
例第一條前段，判決如主文。
本案經檢察官柯晴男到庭執行職務。
中    華    民    國    八十九    年       四       月       十四       日
                          臺灣高等法院刑事第十二庭
                              審判長法  官  劉  景  星
                                    法  官  蔡  國  在
                                    法  官  陳  志洋
右正本證明與原本無異。
如不服本判決應於收受送達後十日內向本院提出上訴書狀，其未敘述上訴之理由者並
得於提起上訴後十日內向本院補提理由書（均須按他造當事人之人數附繕本）。
                                    書記官  顧倪 淑 貞
中    華    民    國    八十九    年       四       月       十七       日
附錄：本案論罪科刑法條全文
刑法第三百三十六條
對於公務上或因公益所持有之物，犯前條第一項之罪者，處一年以上七年以下有期徒
刑，得併科五千元以下罰金。
對於業務上所持有之物，犯前條第一項之罪者，處六月以上五年以下有期徒刑，得併
科三千元以下罰金。
前二項之未遂犯罰之。


司法院資訊處製作；財團法人民間司法改革基金會備份。
